【裁判字號】    98,消債抗,503
【裁判日期】    980930
【裁判案由】    聲請更生程序
【裁判全文】
臺灣高雄地方法院民事裁定           98年度消債抗字第503號
 抗  告  人  甲○○
上列抗告人因消費者債務清理事件聲請更生，對於中華民國98年
7 月24日本院98年度消債更字第995 號裁定提起抗告，本院裁定
如下：
    主  文
抗告駁回。
抗告程序費用新臺幣壹仟元由抗告人負擔。
    理  由
一、抗告意旨略以：抗告人有不能清償債務情事，前已提出債權
    人清冊，以書面向最大債權金融機構安泰銀行請求共同協商
    債務清償方案，並於民國95年間協商成立，約定每月償還新
    臺幣（下同）17,172元，惟抗告人係以打零工維生，於96年
    間因腰椎不適無法長時間工作，收入來源日漸減少，嗣無力
    繼續履行上開協商條件而毀諾，又因協商當時陽信銀行之房
    屋貸款並未一併參與協商，乃於消費者債務清理條例施行後
    ，再以書面向最大債權金融機構陽信商業銀行請求共同協商
    債務清償方案，惟遭退件而協商不成立，而抗告人目前每月
    薪資所得約31,000元，扣除每月生活必要費用及扶養費共11
    ,000 元 及房貸19,000元後，僅餘約1,000 元，實有不能清
    償債務或不能清償之虞，原審認抗告人客觀上無不能清償債
    務之情形，實有違誤，爰依法提起本件抗告，並聲明：原裁
    定廢棄，並准予抗告人開始本件更生程序。
二、按，「債務人不能清償債務或有不能清償之虞者，得依本條
    例所定更生程序，清理其債務」；「債務人無擔保或無優先
    權之債務總額未逾新台幣1,200 萬元者，於法院裁定開始清
    算程序或宣告破產前，得向法院聲請更生。」；「債務人對
    於金融機構因消費借貸、自用住宅貸款、信用卡或現金卡契
    約而負債務，在聲請更生或清算前，應提出債權人清冊，以
    書面向最大債權金融機構請求協商債務清償方案並表明共同
    協商之意旨。」；「債務人與金融機構協商成立者，不得聲
    請更生或清算。但因不可歸責於己之事由，致履行顯有重大
    困難者，不在此限。」、「本條例施行前，債務人依金融主
    管機關協調成立之中華民國銀行公會會員，辦理消費金融案
    件無擔保債務協商機制與金融機構成立之協商，準用前項之
    規定。」，消費者債務清理條例第3 條、第42條第1 項、第
    151 條1 項、第5 項、第6 項分別定有明文。又上開消費者
    債務清理條例第151 條第5 、6 項中所稱之「金融機構」，
    應係指「債務人之金融機構債權人全體」而言，如未與「全
    體債權金融機構」進行協商，應於聲請更生或清算前，再將
    未於95年間與金融機構協商之債務，與95年間已與金融機構
    協商之債務，一併再向向最大債權銀行聲請債務協商；倘遭
    金融機構拒絕協商或協商不成立者，應認符合上揭消費者債
    務清理條例第151 條第1 項之規定，得向法院聲請更生或清
    算，不受同條第5 、6 項所定須有「因不可歸責於己之事由
    ，致履行原協商顯有重大困難」之限制，惟仍須具備「不能
    清償債務」或「不能清償債務之虞」之要件，法院始得裁定
    准予更生或清算，合先敘明。
三、經查：
  (一)抗告人於95年間依「中華民國銀行公會會員辦理消費金融案
    件無擔保協商機制」與各該無擔保債權銀行協商成立，並約
    定抗告人應自95年11月起，分100 期，按年利率4%計息，每
    月清償17,172元，有協議書、無擔保債務還款計畫及財團法
    人金融聯合徵信中心當事人綜合信用報告等件在卷可憑（見
    原審卷第18頁至第19頁、第79頁至第90頁），堪信為真。又
    因抗告人積欠陽信銀行之房貸債務先前並未參與協商，抗告
    人乃於消費者債務清理條例施行後，向金融機構即陽信銀行
    請求共同協商債務清償方案，惟該行以抗告人曾參與銀行公
    會協商機制成立而退件致協商不成立等情，業據抗告人提出
    債權人清冊、協議書、無擔保債務還款計劃書、前置協商退
    件通知函等件為證（見原審卷第13頁至第16頁、第18頁至第
    19頁、第17頁），堪信為真。是抗告人已踐行前置協商程序
    ，符合聲請更生之程序要件，又揆諸前揭條文規定及說明意
    旨，抗告人就上開債務須有不能清償債務或有不能清償之虞
    ，且此情形業使其陷於經濟上之困境時，法院始應准之進行
    更生程序，合先敘明。
  (二)抗告人主張其兼差打零工每月收入約31,000元等語，固無提
    出何單據為證，惟核其97年度之財政部高雄市國稅局綜合所
    得稅各類所得資料清單並未載明其於該年度有何所得（見本
    院卷第39頁），故難認抗告人所陳實際收入與事實未符，原
    審乃以31,000元計算抗告人之每月收入，尚無不符。
  (三)關於抗告人每月必要費用部分，抗告人既已負巨額負債，其
    生活標準應予以壓縮至最低標準，始符公允，而抗告人主張
    其每月支出個人必要生活費及其子扶養費共約11,000元，既
    已提出戶籍謄本、綜合所得稅各類所得資料清單、財產資料
    歸屬清單為證（見原審卷第27頁至第28頁、第40頁至第42
    頁、第96頁至第99頁），且其主張之金額較諸內政部公告之
    98年度高雄市低收入戶最低生活費每人每月11,309元計算為
    低，故其此部分主張堪予採信。
  (四)另抗告人雖主張每月所得31,000元扣除生活費及扶養費後約
    餘19,000元，惟須繳18,000元之自用住宅貸款，故認原審以
    其無不能清償債務之虞有所誤會云云。然查，抗告人所有之
    資產，既為其債務之總擔保，抗告人自不得主張須優先清償
    此部分房貸債務而置其他無擔保債權人之權益於不顧，蓋倘
    認抗告人清償房屋貸款之支出係屬生活必要費用，豈非獨厚
    於有擔保債權人；故在抗告人積欠龐大債務之情形下，其全
    部資產自應以優先清償其所積欠之債務，方符事理之平。而
    抗告人之總債務3,743,008 元，有卷附財團法人金融聯合徵
    信中心當事人綜合信用報告可憑；又抗告人名下有3 筆房地
    ，現值約2,700,000 元至3,000,000 元之間，有原審之公務
    電話紀錄1 紙在卷可稽（見原審卷第110 頁）；另上開房地
    抵押未償欠款約為2,475,000 元等情，有上開財團法人金融
    聯合徵信中心當事人查詢個人資料（信用報告）回覆書可參
    ，如將上開房地變價拍賣後，除足以清償抵押債務外，並可
    供清償無擔保之債務。而以上開房地及土地變價（以鑑估值
    最低之2,700,000 元計算）還款後，抗告人其他應償還之無
    擔保債務約為1,043,008 元，以抗告人每月收入31,000元扣
    除生活費及扶養費11,000元後，既尚約餘20,000元可用以清
    償無擔保債務，難謂有不能清償債務之情，原審裁定之認定
    並無違誤。又倘抗告人就此部分債務與金融機構個別協商還
    款條件，縱使日後該還款條件有加計法定利息，抗告人亦應
    無不能清償債務或不能清償之虞之情事，故抗告人之主張，
    顯屬無據。
四、綜上所述，抗告人並無不能清償債務或有不能清償債務之慮
    之情形，其所為本件更生之聲請與上述之法定要件不符，自
    無從准許，而應予以駁回。原審因而裁定駁回抗告人之聲請
    ，並無違誤。抗告意旨指摘原裁定不當，求予廢棄另為裁定
    ，為無理由，應予駁回。
五、據上論結，本件抗告為無理由，爰依消費者債務清理條例第
    15條、民事訴訟法第495 條之1 第1 項、第449 條第1 項、
    第95條、第78條，裁定如主文。
中    華    民    國    98    年    9    月    30     日
                  民事第四庭  審判長法  官  黃宏欽
                                    法  官  楊淑儀
                                    法  官  楊淑珍
以上正本證明與原本無異。
本裁定不得再抗告。
中    華    民    國    98    年    9    月    30     日
                                    書記官  吳良美


司法院資訊處製作；財團法人民間司法改革基金會備份。
